【裁判字號】    99,消債更,102
【裁判日期】    990527
【裁判案由】    聲請更生程序
【裁判全文】
臺灣高雄地方法院民事裁定           99年度消債更字第102號
    聲  請  人  甲○○
上列當事人因消費者債務清理事件聲請更生，本院裁定如下：
    主    文
聲請駁回。
聲請費用由聲請人負擔。
    理    由
一、聲請意旨略以：聲請人甲○○前向附表所示之金融機構辦理
    消費借貸，迄民國99年2 月間仍積欠債務合計新台幣（下同
    ）1,447,447 元。聲請人前於95年5 月間依中華民國銀行公
    會會員辦理消費金融案件無擔保債務協商機制，與最大債權
    銀行即台新銀行達成分期還款協定，同意自95年6 月起，以
    分80期，零利率，於每月10日應償還24,186元之方式，償還
    前開債務。惟聲請人依約繳納21期後，因97年間任職之鋒隆
    公司訂單下滑，致其收入減少，遂於97年3 月毀諾未再按期
    清償。其現時每月收入扣除個人生活費用、外籍配偶許亞珍
    、未成年子女王瓊妮及王英學扶養費後，根本不足清償每月
    協商金額24,186元等情，又聲請人無擔保或無優先權之債務
    總額未逾1,200 萬元，復未經法院裁定開始清算程序或宣告
    破產，爰依消費者債務清理條例（下稱消債條例）之規定聲
    請更生等語。
二、按「債務人不能清償債務或有不能清償之虞者，得依本條例
    所定更生或清算程式，清理其債務。」、「債務人無擔保或
    無優先權之債務總額未逾新臺幣一千二百萬元者，於法院裁
    定開始清算程式或宣告破產前，得向法院聲請更生。」、「
    債務人與金融機構協商成立者，不得聲請更生或清算。但因
    不可歸責於己之事由，致履行顯有重大困難者，不在此限。
    」，消債條例第3 條、第42條第1 項及第151 條第5 項分別
    定有明文。消債條例之立法目的，依其立法理由所示，乃認
    陷於經濟上困境之消費者若任其於惡性循環之債務窘境中自
    生自滅，其將衍生嚴重之社會問題，致難以維持安定之社會
    經濟秩序，故有予之分別情形依更生或清算之程序清理其債
    務之必要，藉以妥適調整其與各相關債權人等間之權利義務
    關係，以謀求消費者經濟生活之更生機會，從而健全社會經
    濟發展，惟私法上之債之關係，係以當事人間之信賴關係為
    基礎，為社會經濟組織之重要支柱，故當事人於以法律行為
    追求自己之利益之際，亦應顧及對方之利益，並考量債權債
    務在社會上之作用，本於誠實及信用之原則，行使其債權及
    履行其債務，而使當事人雙方之利益取得均衡。而消債條例
    第151 條第5 項之上開規定，係於原則規定之外，所設之例
    外之規定，因此依立法意旨解釋、文義解釋及體系解釋等為
    綜合解釋，應認消債條例第3 條所規定之「債務人不能清償
    債務或有不能清償之虞者，得依本條例所定更生或清算程序
    ，清理其債務」之「不能清償債務或有不能清償之虞者」要
    件，不論於「債務人是否曾依金融主管機關協調成立之中華
    民國銀行公會會員，辦理消費金融案件無擔保債務協商機制
    與金融機構成立之協商」之類型，均有其適用，始符合上開
    法條之規定意旨。亦即，於不曾依上開協商機製成立協商之
    類型，只需審酌是否有「不能清償債務或有不能清償之虞者
    」之要件；惟於曾依上開協商機製成立協商之類型，因屬例
    外之從嚴規定，因此除需符合「債務人是否有因不可歸責於
    己之事由，致履行顯有重大困難者」之要件外，尚需審酌是
    否有「不能清償債務或有不能清償之虞者」之要件，必需此
    二者之要件均具備，始能例外准予更生。次按聲請更生或清
    算不合程式或不備其他要件者，法院應以裁定駁回之，但其
    情形可以補正者，法院應定期間先命補正，消債條例第8 條
    亦有明文規定。
三、聲請人主張曾於95年5 月間依中華民國銀行公會會員辦理消
    費金融案件無擔保債務協商機制，與最大債權銀行即台新銀
    行達成分期還款協定，同意自95年6 月起，以分80期，零利
    率，於每月10日應償還24,186元之方式，償還前開債務（下
    稱系爭協商）。惟依約繳納21期後於97年3 月即毀諾未履行
    上開分期還款協定等情，有財團法人金融聯合徵信中心當事
    人綜合信用報告─債務清理條例前置協商專用債權人清冊、
    協議書、無擔保債務還款計畫、財團法人金融聯合徵信中心
    當事人綜合信用報告、還款證明及台新銀行99年2 月26日台
    新總債務協商部字第09900003147 號函（詳卷第6 、7 、26
    -29 、55-64 、88-93 、96-98 頁）在卷可按，堪認真實。
    故本件首應審酌者為聲請人於協商後是否有不可歸責於己之
    事由，致履行顯有重大困難之情形；如符合此要件時，則需
    再審酌聲請人現在之清償能力，是否有不能清償債務或不能
    清償之虞之情形。
四、經查：
  (一)聲請人陳稱目前任職於鋒隆公司，98年1 至12月之薪資總額
    為303,930 元，每月平均收入25,328元（計算式：303930/1
    2 ＝25327.5 ，小數點以下四捨五入），有98年1 至12月鋒
    隆公司員工薪資表在卷可佐（詳卷第19頁），堪信為真。而
    聲請人於96年度之薪資總和為808,345 元，97年度之薪資總
    和為308400元乙節，有財政部台灣省南區國稅局96、97年度
    綜合所得稅各類所得資料清單可查（詳卷第23、65頁），則
    聲請人於96年度之每月平均薪資為67,362元（計算式：808
    345/12＝67362.08）；於97年度之每月平均薪資為25,700元
    （計算式：308400/12 ＝25700 ），堪認聲請人於97年3 月
    毀諾時之實際收入僅有25,700元，相較於96年度之月平均薪
    資，確有大幅減少之情無訛。
  (二)又聲請人主張每月必要生活支出合計15,500元（含膳食費5,
    900 元、交通費500 元、通訊費1,100 元、水電瓦斯費2,00
    0 元、勞健保4,000 元、雜支2,000 元），故提出相關單據
    為憑（詳卷第77-83 頁）。惟因消債條例之立法目的，係為
    使不幸陷入經濟困境之人得以清理債務、重建生活，並在清
    理過程中能保有符合人性尊嚴之最低基本生活，而非維持債
    務人過去慣常之寬裕生活，是於評估履行原協商方案是否顯
    有重大困難時，並非由聲請人任意主張其基本生活費用之數
    額，否則將造成揮霍無度以致清償能力降低，反而易使更生
    程序無從進行，因此本院參酌聲請人設籍並居住在高雄縣旗
    山鎮竹寮巷8 號之事實，認聲請人每月必要之生活費用之費
    用，應以內政部公告之97及99年度台灣省每人每月最低生活
    費9,829 元為計算，始屬合理，逾此即難認係必要費用。
  (三)按對於未成年子女之權利義務，除法律另有規定外，由父母
    共同行使或負擔之。直系血親相互間，互負扶養之義務；夫
    妻互負扶養之義務，其負扶養義務之順序與直系血親卑親屬
    同，其受扶養權利之順序與直系血親尊親屬同；受扶養權利
    者，以不能維持生活而無謀生能力者為限，民法民法第1089
    條第1 項前段、第1114條、第1116條之1 、第1117條第1 項
    分別定有明文。又依同法第1115條第3 項規定，負扶養義務
    者有數人而其親等同一時，應各依其經濟能力，分擔義務。
    聲請人雖主張每月支出外籍配偶許亞珍（70年9 月生，越南
    籍）扶養費3,500 元、未成年子女王瓊妮（90年7 月生）及
    王英學（94年8 月生）扶養費各3,000 元，固其提出戶籍謄
    本（詳卷第8-11頁）為憑。惟查，許亞珍於96、97年綜合所
    得均為0 元，名下無財產，有其96、97年度綜合所得及財產
    歸屬資料清單可查（詳卷第66、69、72頁），堪認許亞珍有
    不能維持生活之情，然許亞珍現年28歲，已取得我國國籍乙
    節，有前揭戶籍謄本可證，應認許亞珍具謀生能力，依上開
    說明，許亞珍自無受聲請人扶養之必要，故聲請人主張每月
    支出許亞珍扶養費3,500 元即非可採。其次，王瓊妮、王英
    學於96、97年綜合所得均為0 元，名下無財產，有渠等96、
    97年度綜合所得及財產歸屬資料清單可查（詳卷第67、68、
    70、71、73、74頁），王瓊妮、王英學又分別僅年滿8 歲、
    4 歲，確有受扶養之必要，而許亞珍現無資力一節，已如前
    述，本院審酌聲請人及許亞珍之經濟能力，揆諸前引規定，
    宜由聲請人獨自負擔王瓊妮、王英學之扶養費用。再佐以內
    政部公告99年度台灣省每人每月最低生活費用為9,829 元以
    觀，聲請人所主張之王瓊妮、王英學每月扶養費用各3,000
    元，均在上開最低生活費之範圍內，尚屬可採。
  (四)從而，聲請人於97年毀諾時之每月收入僅有25,700元，如扣
    除上開協定之每月分期款24,186元後，僅餘1,514元（計算
    式：00000-00000 ＝1514），顯然連聲請人本人之基本生活
    所須均無法維持，遑論其尚須負擔扶養未成年子女之費用，
    故聲請人確有不可歸責於己之事由致履行顯有困難之情況。
    然聲請人現時每月平均收入約25,328元，於扣除聲請人維持
    自己生活所需必要費用9,829 元、扶養王瓊妮、王英學費用
    各3, 000元後，每月尚餘9,499 元（計算式：00000-0000-0
    000-0000＝9499）可供運用，如將餘款全數用以攤還債務本
    金1,447,447 元，需時153 個月即12年又9 月即能全數償清
    （0000000 元/ 每月9499元＝152.3 個月，約153 個月，15
    3 月/12 月＝12.75 年），而聲請人出生於57年1 月，現年
    42歲，有戶籍謄本可憑（詳卷第9 頁），亦即聲請人於54歲
    即能清償完畢，況聲請人之最大債權銀行即台新銀行亦同意
    依每月9,000 元之金額與聲請人達成還款協商一節，有台新
    銀行99年5 月24日台新總債務協商部字第09900008881 號函
    在卷（詳卷第107 頁）可佐，揆諸首揭說明，尚難認有不能
    清償債務情事存在。
五、綜上，聲請人未能提出證據證明有何不能清償債務情事存在
    ，其聲請即屬更生要件不備，且屬無從補正，依前揭條文意
    旨，自應予以駁回。
六、依消費者債務清理條例第11條第1 項、第8 條前段、第15條
    ，民事訴訟法第78條、第95條，裁定如主文。
中    華    民    國    99    年    5     月    27    日
              民事第五庭    法      官   何佩陵
上為正本係照原本作成。
如不服本裁定，應於裁定送達後10日內，以書狀向本院提出抗告
，並繳納抗告費新臺幣1千元。
中    華    民    國    99    年    5     月    27    日
                            書  記  官   林秀珍
附表：
┌──┬────────────┬────────┬───────┐
│編號│債權人                  │金額（新台幣）  │種    類      │
├──┼────────────┼────────┼───────┤
│ 一 │國泰世華銀行            │27,328元        │消費借款      │
├──┼────────────┼────────┼───────┤
│ 二 │新光商銀                │25,246元        │消費借貸      │
├──┼────────────┼────────┼───────┤
│ 三 │萬泰銀行                │213,000元       │消費借貸      │
├──┼────────────┼────────┼───────┤
│ 四 │台新銀行                │659,873元       │消費借貸      │
├──┼────────────┼────────┼───────┤
│ 五 │大眾銀行                │153,000元       │消費借貸      │
├──┼────────────┼────────┼───────┤
│ 六 │中國信託銀行            │369,000元       │消費借貸      │
├──┴────────────┼────────┴───────┤
│   合             計          │1,447,447元                     │
└───────────────┴────────────────┘

司法院資訊處製作；財團法人民間司法改革基金會備份。
